【裁判字號】    88,訴,228
【裁判日期】    891019
【裁判案由】    公共危險
【裁判全文】
臺灣嘉義地方法院刑事判決                          八十八年度訴字第二二八號
    公  訴  人  臺灣嘉義地方法院檢察署檢察官
    被      告  丁○○
    選任辯護人  蔡作弘
右列被告因公共危險案件，經檢察官提起公訴（八十八年度偵字第一六一五號），本
院判決如左：
    主  文
丁○○未經許可，持有彈藥之主要組成零件，累犯，處有期徒刑柒月，併科罰金新台
幣玖萬元，罰金如易服勞役，以新台幣玖佰元即銀元佰元折算壹日。
扣案如附表編號三所示之火藥沒收。
    事  實
一、丁○○前於民國八十五年間因犯公共危險罪，經本院以八十五年度訴字第七八七
    號判處有期徒刑六月，如易科罰金，以三百元折算一日確定，於八十六年二月十
    四日執行易科罰金完畢。仍不知悔改，明知火藥係經主管機關依槍砲彈藥刀械管
    制條例所公告列管之彈藥主要組成零件，竟未向主管機關申請許可，自八十七年
    某日起，無故持有如附表編號三所示彈藥主要組成零件之火藥，並將之置放於座
    落嘉義縣東石鄉○○○○段八四號土地上之倉庫及廁所內。嗣於八十八年二月五
    日上午十時五十分許為警方在前址查獲，並扣得如附表所示之物。
二、案經嘉義縣警察局朴子分局報告臺灣嘉義地方法院檢察署檢察官偵查起訴。
    理  由
一、訊據被告丁○○對於其自八十七年某日起迄八十八年二月五日為警查獲止，持有
    如附表編號三所示火藥之事實固坦承不諱（本院卷第七十四頁反面訊問筆錄），
    惟矢口否認有何犯行，辯稱：其所持有火藥原本係供製造沖天炮所用原料，為沖
    天炮之主要組成零件，沖天炮既經鑑驗並非爆裂物，則其主要組成零件「煙火類
    火藥」自非彈藥主要組成零件；又槍砲彈藥刀械管制條例第四條第二項之立法目
    的，乃為防止不法之徒以化整為零之手段，冀圖逃避法律制裁，是依其目的解釋
    ，槍砲、彈藥主要組成零件之範圍，應以該零件自始即供製造槍砲、彈藥者為限
    ，方足當之；另社會秩序維護法第六十三條第一項第七款既已特就未經許可貯存
    易燃、易爆或其他危險品予以科罰，以被告單純持有沖天炮主要組成零件火藥之
    危險性，充其量僅屬違反社會秩序維護法相關規定，否則上開社會秩序維護法條
    文乃形同具文，當非立法本意云云。
二、經查：
（一）被告自八十七年某日起持有如附表編號三所示火藥之事實，業據其於警訊、偵
      查、本院審理時坦承不諱（警卷第一頁反面偵訊筆錄，偵查卷第二十四頁反面
      訊問筆錄，本院卷第十六頁訊問筆錄），核與證人即曾與被告合夥製造爆竹、
      煙火至八十六年底、八十七年初為止之甲○○所證情節一致（本院卷第四十一
      至四十三頁訊問筆錄），再被告經警查獲時確持有如附表編號三所示之火藥，
      除據證人即查獲當時親至現場之嘉義縣警察局朴子分局朴子消防分隊分隊長乙
      ○○、嘉義縣警察局朴子分局港墘派出所警員丙○○陳稱無訛外（偵查卷第十
      二至十三頁訊問筆錄，本院卷第二十六至三十一、七十三至七十五頁訊問筆錄
      ），亦為本院勘驗如附表編號三所示之火藥屬實，製有勘驗筆錄並攝有照片三
      紙在卷（本院卷第七十二頁）可參。再扣案如附表編號三所示、重三點九公斤
      之火藥係分二袋裝，一係淺灰色重一點八公斤之「煙火類火藥」，另一袋為黑
      色重二點一公斤之「一般黑色火藥」，各取樣其中四公克予以引燃，即產生強
      烈火花，具殺傷力及破壞力，業經內政部八十六年十一月二十四日（八六）內
      警字第八六七○六八三號公告為爆裂物之主要組成零件，此有內政部警政署刑
      事警察局八十九年八月九日刑偵五字第一一二五六五號爆炸（裂）物鑑驗處理
      通知書一份附卷（本院卷第七十九頁）足憑。
（二）被告雖以前開情詞為辯，惟八十六年十一月二十四日修正公布，而於同年月二
      十六日生效之槍砲彈藥刀械管制條例第四條規定：「本條例所稱槍砲、彈藥、
      刀械如下︰．．二、彈藥︰指前款各式槍砲所使用之砲彈、子彈及其他具有殺
      傷力或破壞性之各類炸彈、爆裂物。．．前項第一款、第二款槍砲、彈藥，包
      括其主要組成零件。但無法供組成槍砲、彈藥之用者，不在此限。槍砲、彈藥
      主要組成零件種類，由中央主管機關公告之。」；又同條例第十三條第一項係
      規定：「未經許可，製造、販賣或運輸槍砲、彈藥之主要組成零件者，處三年
      以上十年以下有期徒刑，併科新臺幣七百萬元以下罰金。」；同條第四項則規
      定：「未經許可，持有、寄藏或意圖販賣而陳列第一項所列零件者，處六月以
      上五年以下有期徒刑，併科新台幣三百萬元以下罰金。」；而火藥業經內政部
      依據槍砲彈藥刀械管制條例第四條第三項規定以八十六年十一月二十四日（八
      六）內警字第八六七○六八三號公告為爆裂物之主要組成零件。從而，持有彈
      藥主要組成零件之火藥，自係違犯槍砲彈藥刀械管制條例第十三條第四項之罪
      ，至為灼然。又上開條文僅以「持有」為犯罪構成要件，未特就持有之目的或
      意圖予以限縮，被告辯稱「持有」乃侷限於製造爆裂物之途，顯踰越法條文義
      之解釋。再槍砲彈藥刀械管制條例第四條第二項之所以將槍砲、彈藥主要組成
      零件列入槍砲、彈藥之範疇內，並於同條例第十三條以之為客體並制定處罰之
      規定，乃著眼於槍砲、彈藥之主要組成零件，易於組合製造槍砲、彈藥，製造
      、販賣、運輸、持有、寄藏或意圖販賣而陳列槍砲、彈藥主要組成零件，於客
      觀上之實害性已不下於槍砲、彈藥本身，惟為免過於嚴苛，乃將無法供組成槍
      砲、彈藥者，亦即客觀上無危險可能性之部分予以排除在外，職是之故，如持
      有足供組成槍砲、彈藥之主要組成零件，因客觀上已具備刑事處罰之實害性，
      自不問其持有之目的為何，因而未設任何限制。另社會秩序維護法係於八十年
      六月二十九日所公布施行，槍砲彈藥刀械管制條例關於槍砲、彈藥主要組成零
      件之相關規定則於八十六年十一月二十六日公布施行，就制定時間言，槍砲彈
      藥刀械管制條例在後，就規範客體言，槍砲彈藥刀械管制條例僅就得供組成槍
      砲、彈藥主要組成零件特別予以明文，範圍顯較社會秩序維護法關於易燃、易
      爆或其他危險物品之規範客體更為具體、限縮，是就槍砲、彈藥組成零件而言
      ，槍砲彈藥刀械管制條例當係社會秩序維護法之特別立法，應優先適用，而槍
      砲彈藥刀械管制條例所排除在外之不能組成槍砲、彈藥之物品，例如非爆裂物
      之煙火、爆竹者，其危害性遠較槍砲、彈藥或其主要組成零件輕微者，此部分
      社會秩序維護法當有適用之餘地，所稱形同具文云云，當有誤會。又一般購買
      煙火、爆竹之消費者，因煙火、爆竹成品之殺傷力與爆裂物有別，且單純成品
      除非予以變造、改造、拆解，本身無法用以組成槍砲、彈藥，尚非槍砲彈藥刀
      械條例所予處罰之對象，然則，煙火、爆竹原料之火藥本身因處於隨時得予製
      造爆裂物之狀態，其危險性自然與加工後之成品有所不同，不能等同視之，被
      告爰引煙火、爆竹之諭，自有失義。是故，被告辯稱無槍砲彈藥刀械管制條例
      之適用，與法未合，不足採信，事證明確，其持有彈藥主要組成零件犯行堪以
      認定。
三、按槍砲彈藥刀械管制條例第四條第一項第二款所稱之彈藥，係包含爆裂物在內，
    而火藥業經內政部八十六年十一月二十四日（八六）內警字第八六七○六八三號
    公告為爆裂物之主要組成零件，因此，火藥並非爆裂物本身，僅係爆裂物之主要
    組成零件。又被告雖曾供稱持有沖天炮，且經警扣有如附表編號八所示之沖天炮
    ，惟前開沖天炮經鑑驗未發現改造與變造情事，雖具破壞性及殺傷力，但非槍砲
    彈藥刀械管制條例所列管之爆裂物，有內政部警政署刑事警察局八十九年六月二
    十六日刑偵五字第八一三五二號爆炸（裂）物鑑驗處理通知書一份在卷（本院卷
    第五十九頁）可稽。是核被告所為，係犯槍砲彈藥刀械管制條例第十三條第四項
    未經許可持有彈藥主要組成零件罪，公訴人認被告成立刑法第一百八十六條未受
    允准持有爆裂物罪，尚有未洽，惟社會事實同一，起訴法條應予變更。另被告前
    曾於八十五年間因犯公共危險罪，經本院以八十五年度訴字第七八七號判處有期
    徒刑六月，如易科罰金，以三百元折算一日確定，於八十六年二月十四日執行易
    科罰金完畢，此有臺灣嘉義地方法院檢察署刑案資料查註紀錄表、本院被告全國
    前案紀錄表各一份在卷（偵查卷第二至四頁，本院卷第四至七頁）可按，其受有
    期徒刑之執行完畢，五年以內再犯本件有期徒刑以上之罪，為累犯，應依刑法第
    四十七規定加重其刑。爰審酌被告係因製造煙火，進而持有彈藥主要組成零件火
    藥之動機，所持有之火藥僅重三點九公斤，倘供製造爆裂物對社會具有之潛在危
    害，及犯罪之目的、動機、手段等一切情狀，量處如主文所示之刑，罰金部分並
    諭知易服勞役之折算標準。至扣案如附表編號三所示之火藥，係違禁物，應依刑
    法第三十八條第一項第一款規定宣告沒收，其餘如附表所示之物，並非違禁物，
    且無從證明係供被告持有火藥所用，自不併予宣告沒收。
四、公訴意旨另以：被告自八十七年某日起連續製造沖天炮等爆裂物之行為，係涉犯
    刑法第一百八十六條之製造爆裂物罪嫌。按犯罪事實應依證據認定之，無證據不
    得推定其犯罪事實，刑事訴訟法第一百五十四條定有明文。經查：被告所製造且
    經扣案之沖天炮經鑑驗非屬爆裂物，已如前述，是被告製造「非爆裂物」之沖天
    炮，即與刑法第一百八十六條之構成要件未合，此外，復查無其他積極證據得認
    被告有何製造爆裂物犯行，惟因公訴人認此部分與前揭論罪科刑部分係具有實質
    上一罪之吸收關係，爰不另為無罪之諭知，併此敘明。
據上論斷，應依刑事訴訟法第二百九十九條第一項前段、第三百條，槍砲彈藥刀械管
制條例第十三條四項，刑法第十一條前段、第四十七條、第四十二條第二項、第三十
八條第一項第一款，罰金罰鍰提高標準條例第二條，現行法規貨幣單位折算新台幣條
例第二條，判決如主文。
本案經檢察官林俊良到庭執行職務。
中      華      民      國    八十九    年      十      月     十九     日
                                      臺灣嘉義地方法院刑事第三庭
                                          法  官  張  道  周
右正本證明與原本無異。
如不服本判決，應於判決送達後十日內向本院提出上訴狀( 應附繕本 )。
中      華      民      國    八十九    年      十      月     十九     日
                                          書記官  鄭  昭  亮
附表
┌──┬────────┬─────┬───┬─────────────┐
│編號│物品名稱        │數量      │單位  │備註                      │
├──┼────────┼─────┼───┼─────────────┤
│一  │硝酸鉀          │十七點二  │公斤  │                          │
├──┼────────┼─────┼───┼─────────────┤
│二  │碳粉            │四點四    │公斤  │                          │
├──┼────────┼─────┼───┼─────────────┤
│三  │火藥            │三點九    │公斤  │分二袋裝，其中一袋係淺灰色│
│    │                │          │      │重一點八公斤，另一袋係黑色│
│    │                │          │      │色重二點一公斤。          │
├──┼────────┼─────┼───┼─────────────┤
│四  │鋁粉            │一點四    │公斤  │                          │
├──┼────────┼─────┼───┼─────────────┤
│五  │硫磺            │零點五    │公斤  │                          │
├──┼────────┼─────┼───┼─────────────┤
│六  │磅秤            │一        │台    │                          │
├──┼────────┼─────┼───┼─────────────┤
│七  │引線            │四十三    │箱    │每箱二百片引線            │
├──┼────────┼─────┼───┼─────────────┤
│八  │沖天炮          │四十五    │盒    │每盒十二支沖天炮          │
├──┼────────┼─────┼───┼─────────────┤
│九  │篩藥機          │一        │台    │                          │
└──┴────────┴─────┴───┴─────────────┘
附錄本案論罪法條：
槍砲彈藥刀械管制條例第十三條第四項
未經許可，持有、寄藏或意圖販賣而陳列第一項所列零件者，處六月以上五年以下有
期徒刑，併科新台幣三百萬元以下罰金。


司法院資訊處製作；財團法人民間司法改革基金會備份。
